【裁判字號】    98,易,1573
【裁判日期】    990331
【裁判案由】    恐嚇取財
【裁判全文】
臺灣高雄地方法院刑事判決              98年度易字第1573號
公  訴  人  臺灣高雄地方法院檢察署檢察官
被      告  壬○○
上列被告恐嚇取財案件，經檢察官提起公訴（98年度偵字第1246
6號），本院判決如下：
    主  文
壬○○無罪。
    理  由
一、公訴意旨略以：被告壬○○可預見一般人蒐羅行動電話門號
    或金融帳戶使用常與財產犯罪密切相關，且取得他人電話門
    號或存摺之目的在於收取贓物及掩飾犯行不易遭人追查，竟
    不顧他人所可能遭害之危險，仍以縱若有人持以犯罪亦無違
    反本意之不確定幫助犯意，先於民國95年2 月14日前某日，
    向不知情之友人丙○○表示因其不能申辦行動電話門號，請
    丙○○幫忙申請，丙○○遂轉請不知情之其女友癸○○處理
    此事，癸○○遂向其母之配偶不知情之董福興借用身分證件
    ，於95年2 月14日向和信電訊股份有限公司（下稱和信電訊
    ）申辦0000000000之行動電話門號後，透過丙○○於95年2
    月14日至96年11月14日間某日在高雄市○○路與三多二路口
    之全家便利商店將上開門號之SIM 卡交予被告壬○○，被告
    壬○○再將該門號之SIM 卡在不詳地點提供給姓名、年籍不
    詳之竊鴿勒贖集團成年成員使用。嗣該真實姓名年籍不詳之
    竊鴿勒贖集團成員取得上開行動電話門號之SIM 卡後，旋與
    楊國亮（另案經臺灣彰化地方法院判決有罪確定）所屬之竊
    鴿勒贖集團成員，共同基於意圖為自己不法所有之犯意聯絡
    ，而於如附表所示之時間，以電話向如附表所示之各被害人
    恫嚇稱：若不付錢，賽鴿將回不來等語；致各被害人均心生
    畏懼，而均於如附表所示之匯款時間，以自己或他人名義，
    分別匯款如附表所示之金額至郭珠佩（另案經本院以98年易
    字第58號判決有罪確定）提供予該竊鴿勒贖集團使用之湖內
    郵局帳號0000000 00000000 號之帳戶內，旋遭該集團成員
    將之提領一空；因而認被告壬○○涉犯刑法第30條第1 項、
    第346 條第1 項之幫助恐嚇取財罪嫌。
二、按犯罪事實，應依證據認定之，無證據不得認定犯罪事實；
    又不能證明被告犯罪者，應諭知無罪之判決，刑事訴訟法第
    154 條第2 項、第301 條第1 項分別定有明文。次按認定不
    利於被告之證據須依積極證據，苟積極證據不足為不利於被
    告事實之認定，即應為有利被告之認定，更不必有何有利之
    證據；又犯罪事實之認定，應憑證據，如無相當之證據，或
    證據不足以證明，自不得以推測或擬制之方法，以為裁判之
    基礎（最高法院民國30年上字第816 號判例、40年臺上字第
    86 號 判例可資參照）。又檢察官就被告犯罪事實，應負舉
    證責任，並指出證明之方法，亦為同法第161 條第1 項所明
    定。因此，檢察官對於起訴之犯罪事實，應負提出證據及說
    服之實質舉證責任，倘其所提出之證據，不足為被告有罪之
    積極證明，或其指出證明之方法，無從說服法院以形成被告
    有罪之心證，基於無罪推定之原則，自應為被告無罪判決之
    諭知，亦有最高法院92年臺上字第128 號判例足參。所謂認
    定犯罪事實之證據，係指足以認定被告確有犯罪行為之積極
    證據而言，如未發現相當證據，或證據不足以證明，自不能
    以推測或擬制之方法，以為裁判基礎。且刑事訴訟上證明之
    資料，無論其為直接證據或間接證據，均須達於通常一般人
    均不致於有所懷疑，而得確信其為真實之程度，始得據為有
    罪之認定，若其關於被告是否犯罪之證明未能達此程度，而
    有合理性懷疑之存在，致使無從形成有罪之確信，根據「罪
    證有疑，利於被告」之證據法則，即不得遽為不利被告之認
    定，其以情況證據（即間接證據）斷罪時，尤須基於該證據
    在直接關係上所可證明之他項情況事實，本乎推理作用足以
    確證被告有罪，方為合法，不得徒憑主觀上之推想，將一般
    經驗上有利被告之其他合理情況逕予排除，此觀諸最高法院
    76年臺上字第4986號、32年度上字67號判例亦甚明顯。
三、證據能力部分：
（一）按被告以外之人於偵查中向檢察官所為之陳述，除顯有不
      可信之情況者外，得為證據，刑事訴訟法第159 條之1 第
      2項定有明文。因此，證人丙○○、癸○○於偵查中之證
      詞，對被告而言，雖屬被告以外之人於偵查中向檢察官所
      為之陳述，惟上開證人丙○○、癸○○陳述證詞時，均於
      證述前具結（見臺灣高雄地方法院檢察署98年度偵字第61
      93號卷〈下稱偵卷〉第8 頁、第24頁、臺灣彰化地方法院
      檢察署偵緝字第33號卷〈下稱彰偵卷〉第10頁），亦無證
      據顯示檢察官在偵查時有不法取供之情形，且據證人做成
      證據之外部情狀，亦無證據顯示上開證述有顯不可信之情
      況，揆諸上揭說明，上開證人於偵查中之證述，均具有證
      據能力。
（二）按被告以外之人於審判外之陳述，雖不符刑事訴訟法第15
      9 條之1 至之4 之規定，然經當事人於審判程序同意作為
      證據，法院審酌該言詞陳述或書面陳述作成時之情況，認
      為適當者，亦得為證據。又當事人、代理人或辯護人於法
      院調查證據時，知有第159 條第1 項不得為證據之情形，
      而未於言詞辯論終結前聲明異議者，視為有前項之同意，
      同法第159 條之5 亦有明文。查本案所引用之證據資料（
      詳後引證據），其中各項言詞或書面傳聞證據部分，除上
      開證據外，縱無刑事訴訟法第159條之1至第159條之4或其
      他規定之傳聞證據例外情形，亦業經本院審理時予以提示
      並告以要旨，且各經檢察官、被告表示意見，當事人已知
      上述證據乃屬傳聞證據，而未於言詞辯論終結前對該等證
      據聲明異議，依上開規定，已擬制同意其有證據能力，且
      本院審酌該等傳聞證據作成時之狀況，並無不宜作為證據
      之情形，均應認於本案有證據能力。
四、訊之被告壬○○固坦承認識丙○○乙節，然堅決否認有何幫
    助恐嚇取財之犯行，辯稱：其從未要求丙○○代為申領上揭
    行動電話門號，丙○○更未曾將上揭門號SIM 卡交予其使用
    ，且丙○○在案發後曾向其表示，只要其承認曾取得上揭門
    號SIM 卡，其所欠的1 萬元就可以不用還等語。而公訴意旨
    認被告壬○○犯本件刑法第30條第1 項、第346 條第1 項之
    幫助恐嚇取財罪嫌，係以證人即如附表所示之被害人等於警
    詢、證人丙○○、癸○○於偵訊之證詞，及和信電訊上開行
    動電話門號查詢資料、通聯記錄對照表、郭珠佩上開金融帳
    戶之開戶基本資料表、印鑑卡、客戶歷史交易清單等，為其
    論罪之依據。惟查：
（一）關於於如附表所示之時間，如附表所示之被害人等因遭竊
      鴿勒贖集團成員使用上開行動電話門號恐嚇稱：若不付錢
      ，賽鴿將回不來云云，致使如附表所示之各被害人心生畏
      懼，而將如附表所示之款項匯入郭珠佩所申設之上開帳戶
      內，旋遭提領一空等情，業據證人即本件恐嚇取財之共犯
      楊國亮及證人即如附表所示之各被害人於警詢證述明確（
      見臺中市警察局中市警刑字第0970026188號卷〈下稱中警
      卷〉第1 頁至第6 頁、第48頁至第54頁），並有上揭行動
      電話門號（和信電訊）查詢資料、通聯記錄對照表、臺灣
      郵政股份有限公司96年12月13日鳳營字第0960101755號函
      暨所附上開郭珠佩金融帳戶之開戶基本資料表、印鑑卡、
      客戶歷史交易清單等附卷可稽（見臺灣臺南地方法院檢察
      署卷97年度偵字第3778號卷〈下稱南偵卷〉第96頁至第10
      3 頁、第107 頁；中警卷第59-1頁、第66頁至第68頁），
      是此部分之事實，固堪可認定。
（二）又上揭門號（含SIM 卡）係癸○○以其繼父董福興之名義
      所申領乙節，業經證人癸○○、丙○○、證人即癸○○之
      繼父董福興證陳在卷（見本院98年度審簡字第3459號卷〈
      下稱審簡卷〉第59頁；偵卷第21頁；彰偵卷第7 頁、第8
      頁；本院卷第35頁、第36頁、第40頁），並有和信電訊98
      年10月19日和信（企營）字第09821000097 號函暨所附資
      料在卷可查（見審簡卷第48頁至第50頁），該部分之情事
      ，雖足可認定。而證人丙○○、癸○○於偵訊、本院審理
      時固均證稱：上揭門號SIM 卡申領後係於高雄市○○路與
      三多二路口之全家便利商店交予被告壬○○使用云云，然
      查，關於究係於何時何地將上揭門號（含SIM 卡）交予被
      告壬○○乙節，證人癸○○先於偵訊時證稱：「（你是在
      何時、何地將門號交給壬○○？）辦完門號沒有多久，我
      要問男朋友丙○○，……」等語（見偵卷第20頁），復於
      本院審理時證稱：「（你當時辦理行動電話，是何時交給
      被告的？）我是交給丙○○，再由丙○○交給被告的，確
      實交付的時間我不清楚，這些都是丙○○告訴我的」等語
      ，後又改稱：「我當時應該有在場，時間大約是晚上，地
      點是在全家便利商店。……（是否有將行動電話被給被告
      嗎？）我清楚這支行動電話是丙○○交給被告的，我當時
      也有在場，……」等語（見審簡卷第59頁至第61頁），復
      於本院審理時證稱：「（該申辦下來的門號去那裡了？）
      我辦完當天在我三多路公寓家中拿給丙○○了。（丙○○
      將該門號如何處理？）發生這件事情之後我問他，他說他
      確實拿給壬○○。（丙○○將該門號交給壬○○過程你是
      否在場目睹？）我應該在場……應該是在高雄市○○路與
      三多二路口之全家便利商店交的。……我有看到丙○○在
      高雄市○○路與三多二路口之全家便利商店把預付卡交給
      壬○○。」等語（見本院卷第36頁、第37頁），則依據上
      述證人癸○○之證詞，關於其究係如何得知丙○○將上揭
      門號（含SIM 卡）交予被告壬○○乙節，其先證稱係經由
      證人丙○○告知，復另證稱其係於丙○○交付上揭門號（
      含SIM 卡）時在場目睹，則其證詞業已前後矛盾，再者，
      關於丙○○交付上揭門號（含SIM 卡）時，癸○○是否在
      場一事，證人丙○○於本院審理時證稱：「（你是何時、
      在何處將你從癸○○那邊拿到的手機SIM 卡交給壬○○？
      ）時間忘記了，我只記得是在高雄市○○路與三多路口那
      邊有一家全家便利商店交給壬○○的。（你把SIM 卡交給
      壬○○時，有誰在場？）沒有，只有我跟壬○○。……（
      你把SIM 卡交給壬○○，癸○○有無跟你同去？）沒有。
      」等語（見本院卷第41頁、第42頁、第44頁），則觀之上
      揭證人丙○○之證詞，證人癸○○是否有在場目睹丙○○
      交付上揭門號（含SIM 卡）予被告壬○○，實為啟人疑竇
      ，是證人癸○○證詞是否可信，並非無疑。再者，證人丙○○雖一再證稱：其自癸○○處取得上揭門號（含SIM 卡
      ）後，即交予被告壬○○使用云云，然其偵訊時先證稱：
      其不知被告壬○○要其幫忙申領上揭門號（含SIM 卡）之
      用途，可能是工作要用云云（見偵卷第22頁），卻另於本
      院審理時證陳：被告壬○○跟其說上揭門號（含SIM 卡）
      要用來跟老婆、朋友聯絡云云（見本院卷第44頁），則其
      證詞業已前後不一；次查，關於被告壬○○與友人丑○○
      於98年2 月間曾至丙○○、癸○○位於和平路之住處找丙○○聊天，聊天過程中，被告壬○○與友人丙○○曾談及
      被告壬○○欠丙○○1 萬元一事，業經被告壬○○供陳在
      卷，核與證人丑○○、癸○○於本院審理之證詞相合（見
      本院卷第31頁、第36頁、第37頁），應屬真實，然對此，
      證人丙○○於本院審理時先否認於98年間曾與被告壬○○
      及友人丑○○見過面（見本院卷第42頁），復雖承認曾與
      被告壬○○及友人丑○○見面，但仍否認曾談及被告壬○○欠其1 萬元一事，則證人丙○○於本院審理時之證詞，
      顯有與事實不合之處，是證人丙○○之證詞是否可採，實
      有疑問。是綜上，證人癸○○、丙○○之證詞既屬不可採
      ，則自難逕以其等之證詞，為不利於被告壬○○之認定。
      此外，上揭證人即本件恐嚇取財之共犯楊國亮、證人即如
      附表所示之被害人於警詢之證詞及卷附之上揭行動電話門
      號（和信電訊）查詢資料、通聯記錄對照表、臺灣郵政股
      份有限公司96年12月13日鳳營字第0960101755號函暨所附
      上開郭珠佩金融帳戶之開戶基本資料表、印鑑卡、客戶歷
      史交易清單等，均只能證明如附表所示被害人於如所示之
      時間，因遭竊鴿勒贖集團成員使用上開行動電話門號恐嚇
      ，以致匯款至郭珠佩所申設之上開帳戶內之事實，尚難證
      明被告壬○○與該恐嚇取財犯行有何干係，自不均足作為
      不利被告壬○○認定之依據。
（三）再者，證人丑○○於本院審理時證謂：於98年2 月某日晚
      上7 、8 時，被告壬○○開車載其一同至丙○○位於和平
      路之住處找丙○○聊天，聊天過程中，證人丙○○曾向被
      告壬○○表示，只要被告壬○○承認曾自丙○○處取得上
      揭門號（含SIM 卡），欠丙○○的1 萬元就可以不用還了
      ，而被告壬○○當場拒絕等語（見本院卷第31頁、第34頁
      ），參酌證人丑○○之證詞，前後並無矛盾不一致之情，
      又證人丙○○、癸○○均承認丑○○曾與被告壬○○確有
      上揭一同至其等住處聊天乙情，已如前述，再考量證人與
      被告壬○○、證人丙○○、癸○○間均係相識友人等情，
      為被告壬○○所不否認，並經證人丑○○、丙○○於本院
      審理時證陳確實（見本院卷第31頁、第32頁、第45頁），
      復以，並查無證人與丙○○、癸○○間有何嫌隙之情，且
      偽證罪為7 年以下有期徒刑之重罪，則證人丑○○要無為
      迴護被告壬○○，甘冒致使自己身陷偽證重罪之可能，而
      虛偽陳證不利於丙○○之可能，是其上揭證詞應屬可信，
      則被告壬○○辯稱：丙○○於案發後曾向其表示，如果其
      承認曾取得上揭門號（含SIM 卡），其所欠之1 萬元，就
      可以不用還等語，並非無據，再細繹此節，衡之常情，被
      告壬○○應確無自丙○○處取得上揭門號（含SIM 卡）之
      情，否則丙○○要無於案發後以免除1 萬元債務為條件，
      引誘被告壬○○承認取得上揭門號（含SIM 卡）之必要，
      據上，足徵被告壬○○並無取得上揭門號（含SIM 卡）之
      情事。
五、綜上所述，公訴人所據之證據尚不足證明被告壬○○有本件
    刑法第30條第1 項、第346 條第1 項之幫助恐嚇取財罪犯行
    ，亦即本院認為依據公訴人所舉之證據，仍存有合理之懷疑
    ，尚未到達確信其為真實之程度。且被告壬○○之辯詞亦非
    無據。此外，復查無其他積極證據，足以證明被告壬○○有
    本件之幫助恐嚇取財犯行，揆諸上開法律規定及判例意旨，
    自應為被告無罪之諭知。
據上論斷，應依刑事訴訟法第301 條第1 項，判決如主文。
本案經檢察官王兆琳到庭執行職務。
中    華    民    國    99    年    3     月    31    日
                  刑事第十三庭  審判長法  官  黃蕙芳
                                      法  官  王宗羿
                                      法  官  王參和
以上正本證明與原本無異。
如不服本判決應於收受本判決後10日內向本院提出上訴書狀，並
應敘述具體理由，如未敘述上訴理由者，應於上訴期間屆滿後20
日內補提理由書狀於本院（均須按他造當事人之人數附繕本）「
切勿逕送上級法院」。
中    華    民    國    99    年    3     月    31    日
                                      書記官  葉祝君
 附表：
┌──┬────┬───┬────┬──────┐
│編號│正犯竊鴿│被害人│正犯恐嚇│被害人匯款時│
│    │時間    │（鴿主│勒贖時間│間、地點、金│
│    │        │）    │        │額（新臺幣）│
├──┼────┼───┼────┼──────┤
│ 1  │96年11月│甲○○│96年11月│於96年11月8 │
│    │8日某時 │      │8日某時 │日某時在臺灣│
│    │        │      │        │地區某金融機│
│    │        │      │        │構匯款2 筆共│
│    │        │      │        │計4000元、及│
│    │        │      │        │於96年11月26│
│    │        │      │        │日匯款1 筆2,│
│    │        │      │        │000元       │
├──┼────┼───┼────┼──────┤
│ 2  │96年11月│己○○│96年11月│96年11月13日│
│    │13日12時│      │13日12時│12時13分後某│
│    │13分前某│      │13分    │時在台灣地區│
│    │時      │      │        │某金融機構匯│
│    │        │      │        │款2,000元   │
├──┼────┼───┼────┼──────┤
│ 3  │96年11月│戊○○│96年11月│於96年11月14│
│    │14日11時│      │14日11時│日11時47分後│
│    │47分前某│      │47分    │某時在臺灣地│
│    │時      │      │        │區某金融機構│
│    │        │      │        │以吳榮正名義│
│    │        │      │        │匯款4,000元 │
├──┼────┼───┼────┼──────┤
│ 4  │96年11月│丁○○│96年11月│96年11月15日│
│    │15日11時│      │15日11時│11時28分後某│
│    │28分前某│      │28分    │時在臺灣地區│
│    │時      │      │        │某金融機構匯│
│    │        │      │        │款2,000 元  │
├──┼────┼───┼────┼──────┤
│ 5  │96年11月│庚○○│96年11月│於96年11月15│
│    │15日12時│      │15日12時│日12時後某時│
│    │前某時  │      │        │在臺灣地區某│
│    │        │      │        │金融機構匯款│
│    │        │      │        │2,050 元    │
├──┼────┼───┼────┼──────┤
│ 6  │96年11月│乙○○│96年11月│於96年11月16│
│    │16日12時│      │16日12時│日12時55分後│
│    │55分前某│      │55分    │某時在臺灣地│
│    │時      │      │        │區某金融機構│
│    │        │      │        │匯款2,000 元│
├──┼────┼───┼────┼──────┤
│ 7  │96年11月│子○○│96年11月│於96年11月16│
│    │16日13時│      │16日13時│日13時27分後│
│    │27分前某│      │27分前某│某時在臺灣地│
│    │時      │      │時      │區某金融機構│
│    │        │      │        │匯款2,000元 │
├──┼────┼───┼────┼──────┤
│ 8  │96年11月│辛○○│96年11月│於96年11月26│
│    │25日20時│      │25日20時│日8 時58分許│
│    │前某時  │      │        │在臺中縣大雅│
│    │        │      │        │郵局匯款3,60│
│    │        │      │        │0元         │
└──┴────┴───┴────┴──────┘

司法院資訊處製作；財團法人民間司法改革基金會備份。
